【裁判字號】    89,訴,58
【裁判日期】    891130
【裁判案由】    詐欺等
【裁判全文】
臺灣屏東地方法院刑事判決                            八十九年度訴字第五八號
    公  訴  人  臺灣屏東地方法院檢察署檢察官
    被      告  乙○○
    被      告  丁○○
右列被告等因詐欺案件，經檢察官提起公訴（八十八年度偵字第七三三二號），本院
判決如左：
    主  文
乙○○、丁○○共同以意圖為自己不法之所有，以詐術使人將本人之物交付為常業，
乙○○處有期徒刑壹年拾月，緩刑伍年；丁○○處有期徒刑壹年陸月，緩刑肆年。緩
刑期內均付保護管束。
    事  實
一、乙○○、丁○○、丙○○、張勝和及林明昌等人（丙○○部分，經檢察官移送臺
    灣高雄地方法院併案審理，張勝和﹙化名張智良﹚及林明昌﹙化名劉光華﹚部分
    ，均因臺灣花蓮地方法院八十七年度易字第六五一號案判決確定，經檢官為不起
    訴處分確定），基於意圖為自己不法之所有之犯意聯絡，乙○○、丁○○二人於
    報紙上刊登信用貸款之廣告，並先於民國八十六年六月三十日，承租屏東縣屏東
    市○○路七六九號房屋，後於同年十月二十四日，遷移承租同縣屏東市○○路二
    五七號房屋，招攬需款孔急之不特定人前來借款，以類似標取互助會之方式，設
    定告貸者須先繳交擬貸金額一定比例之入會費或手續費，以取得借款資格之條件
    ，使其人陷於錯誤，信以為真，繳交金額不等之入會費或手續費，之後於實際投
    標時，即由同夥假冒前來告貸之人參與競標或擲骰子決定得標者，並於其人未能
    得標告貸時，另設嚴苛之保證條件允貸，倘不欲續貸，即予沒收入會費或手續費
    ，以此欺罔方法，詐取財物，恃為生活之資而為常業（丁○○另有基於同一常業
    詐欺之犯意，於八十六年六月間，參與由丙○○、李文耀在高雄市○○路二六七
    號設立「信亨企業聯誼社」，以相同手法，訛詐他人財物，屬本件同一案件事實
    。另乙○○於八十六年六月間，參與由丙○○在高雄市○○路二六七號設立「信
    亨企業聯誼社」，以相同手法，訛詐他人財物部分，業據臺灣高雄地方法院八十
    七年度訴字第八四九號判決無罪確定，不在本件事實之內）。其間於八十六年九
    月二十五日及同年十二月八日，甲○○、鍾政夫二人不知有詐，登門借款，甲○○並繳交入會費新台幣（下同）一萬元，鍾政夫亦繳交手續費三萬五千元，因甲○○、鍾政夫二人未能得標，一無所獲，乃要求退還入會費或手續費遭拒，甲○○、鍾政夫二人始知受騙。
二、案經甲○○、鍾政夫訴由臺灣屏東地方法院檢察署檢察官偵查起訴。
     理  由
壹、本案論罪科刑部分
一、訊據被告乙○○及丁○○均矢口否認前揭事實，被告乙○○辯稱：伊經丙○○介
    紹，於八十六年十二月間在「得利企業行銷顧問公司」上班，伊在公司上班二天
    ，只是坐在椅子上沒有做事，不知要做什麼，也沒有拿薪水，第三天就沒去了，
    相關電話均是丙○○拿伊之身分證去登記的，租賃契約亦是丙○○要伊簽的，「
    得利企業行銷顧問公司」實際上是丙○○在經營的云云；被告丁○○則辯稱：伊
    只是在八十六年七、八月間，承租屏東市○○路七六九號的房子，後來將房子透
    過丙○○的介紹，轉租給乙○○經營房屋仲介，電話亦留供乙○○使用，伊不認
    識林明昌，只見過乙○○兩次面而已，伊未曾在「得利企業行銷顧問公司」上班
    云云。
二、經查：
（一）共犯張勝和及林明昌就本件涉案部分之犯罪情節，核與業經判決確定之臺灣花
      蓮地方法院八十七年度易字第六五一號張勝和、林明昌共同詐欺案及臺灣高等
      法院高雄分院八十八年度上訴字第三一七號李文耀常業詐欺案（原審案號：臺
      灣高雄地方法院八十七年度訴字第八四九號）者相同，有各該判決書附卷可參
      。而就本件被告乙○○、丁○○涉案部分，訊據張勝和供稱：「老闆知道我的
      化名，同仁亦知道『張智良』便是我，老闆是乙○○，與我面談的是彭某。我
      的名片上之『得利企業行銷顧問公司』是老闆乙○○要我印的。」等語；林明
      昌則供稱：「是老闆乙○○要我改名為『劉光華』的，我是在高雄市○○路應
      徵的，後來另一老闆丙○○說屏東人手不夠，要我至屏東支援，..... 乙○○
      的女兒彭亞萍是我前女友，帳號是彭某持我的身分證去辦的，..... 丁○○與
      我同是公司的職員，..... 我與丁○○都是負責招攬客戶的工作，他有點口吃
      ，也是從高雄來屏東支援的。」、「（為何名片上印公司行號？）是乙○○幫
      我印的，名字是用蓋章的。」等語（俱見八十六年度偵字第九五六五號卷﹙下
      稱偵卷﹚第一四四頁至第一四五頁）。另告訴人甲○○亦指稱：「（向你詐騙
      手續費之人係何人？）我只有對丁○○印象較深刻，黃某是負責現場借款解說
      的。」等語（見偵卷第五四頁）。參以張勝和、林明昌及甲○○等人，與被告
      乙○○、丁○○素無怨隙之情，渠等所為不利被告二人之供述，諒非誣攀，堪
      予採信。
（二）本件卷附「得利企業行銷顧問公司」名片上載：「總機『0000000』號
      、FAX『0000000』號、專線『（○八）0000000』號」；個人
      信用款暨公司創款說明書上載：「傳真電話『（○八）0000000』號、
      總機『（○八）0000000』號」。其中「0000000」、「000
      0000」、「0000000」、「0000000」等四線電話，登記使
      用人俱為被告乙○○；「0000000」號，登記使用人則為被告丁○○等
      事實，均經中華電信股份有限公司臺灣南區電信分公司屏東營運處函覆明確。
      再者，「0000000」、「0000000」、「0000000」等三
      線號碼，係遷移更改之機號；「0000000」號，係新裝機之電話號碼，
      各該電話業務申請書四紙（影本）上，分別蓋用「乙○○」、「丁○○」之印
      文，並經該處承辦員註記「已核本人身分證」等語，是乃表示用戶本人親自辦
      理且經承辦人員核對身分證無訛之事實，亦經該營運處函覆無訛，此為被告乙○○所是認，而核該申請書上「丁○○」之印文及署押，與經被告丁○○肯認
      為其親簽之屏東縣屏東市○○路七六九號房屋租賃契約書上者相同，均堪認上
      開電話業務申請，均乃被告乙○○、丁○○所親自辦理。
（三）訊據被告乙○○、丁○○均坦承卷附屏東縣屏東市○○路七六九號房屋租賃契
      約書上，承租人及連帶保證人上「丁○○」及「乙○○」之署押，各係其親書
      之筆跡（各見審卷第二二頁及第四四頁），核與證人即屏東縣屏東市○○路七
      六九號屋主郭月梅結證稱：「（屏市○○路七六九號房屋出租何人？）房客我
      有查驗其身分證，保證人乙○○是與丁○○一起來的。」；證人即郭月梅之夫
      江武將並指認被告乙○○及丁○○之口卡無訛等情相符。再查被告丁○○申請
      裝設「0000000」號該線電話之時間為八十六年六月二十四日、地點為
      「屏東市○○路七六九號」，復與其承租屏東市○○路七六九號房屋簽約日期
      為八十六年六月三十日，僅數日之差距，足見被告乙○○、丁○○二人乃於同
      一時期，分別任屏東市○○路七六九號房屋之承租人、連帶保證人而共同使用
      該房屋，且該線電話既係同時期裝設於該址，用以招攬不特定人前來借款，足
      見被告丁○○所辯：伊承租的房子後來轉租給乙○○，所裝設之電話亦留供乙○○使用，伊未涉案云云，與事實不符，顯非可採。況訊據被告乙○○亦供稱
      ：「我上一次在高雄市調處，於高雄市○○路段查獲丙○○經營『信亨企業聯
      誼社』時，丁○○便已在該處工作。」等語（見偵卷第一○八頁），益徵被告
      丁○○不知情之委稱無足採信。
（四）訊據證人即屏東縣屏東市○○路二五七號屋主吳澤淵證稱：「（屏市○○路二
      五七號在八十六年十一月間﹙詳細日期查為八十六年十月二十四日﹚租予何人
      ？）我們張貼租屋廣告，乙○○便打電話要向我們租，他拿名片給我，我才知
      道他叫乙○○。」、「（為何承租人是林明昌？）原先乙○○他們在屏市○○
      路上班，通知我去簽約，看房子時彭某與另一人一同過來，我去公司簽約時，
      該人要我與林明昌接洽，我要求看林某證件，他有拿身分證給我看，第一個月
      的租金及押金是林明昌給我的，乙○○名片是他來看房子時拿給我的。」等語
      （見偵卷第一八七頁），顯見被告乙○○亦乃實際租用該址之人。另參以前揭
      以被告乙○○名義登記使用之0000000、0000000、00000
      00等三線電話，查其申請遷移日期俱為八十六年十月二十七日，遷移地點則
      為「屏東市○○路二五七號」，有各該電話業務申請書可稽，而上開三線電話
      既係同時期裝設於該址，用以招攬不特定人前來借款均如前述，茲被告乙○○
      前於八十六年十月十五日，因相同情事涉案，在法務部調查局高雄市調查處調
      查時，自承：於八十六年六月間，經由丙○○之介紹，曾在設於高雄市○○路
      二六七號之「信亨企業聯誼社」任業務員，招攬一對一互助會，工作十餘天，
      自覺不適任而離職等語，詎其仍不知警惕，未幾旋復至屏東縣市為手法相同之
      行為，以其思慮無缺之心智程度以觀，殊非空言：是丙○○幫伊刻印，並帶伊
      去辦理電話更改業務及簽約等詞可搪塞，所辯要屬卸責之詞，委無可採。
（五）被告乙○○、丁○○以前揭手法欺罔前來告貸之人，致諸如告訴人甲○○、鍾
      政夫之貸款者陷於錯誤，進而交付入會費或手續費等財物，除假冒貸款者競標
      ，事後復特設嚴苛條件，百般刁難預繳款項之索還，已足表徵其主觀上具為自
      己不法之所有之意圖。而被告乙○○、丁○○本件犯罪之手法縝密，除於報紙
      上刊登融資廣告，廣為招徠外，並印製有名片、入會申請書、繳款書及各項貸
      款方式暨內容之說明書，復租用房屋、以虛設公司為幌，且申設多線電話，更
      有多數同夥參與配合各階段之犯行，共同犯案，設備齊具，略具規模，洵非臨
      時偶然為之者，況所訛詐各該告貸者財物之數額，輒以萬計，金額非少，足堪
      為生活之資。再者，被告乙○○前於八十六年十月間，在調查局高雄市調查處
      調查時，就其職業經歷，除信亨企業社業務員事涉非法不論外，供稱：建築工
      地水泥工及擺設衣服攤販云云，另被告丁○○另供稱：將房屋轉租給乙○○經
      營房屋仲介云云，惟均未舉證據方法以實其說；至被告丁○○就其職業於本院
      審理時供稱：八十六年四月間時沒有工作，所以想要出來創業，才去租屏東市
      ○○路的房子云云，均堪認被告乙○○、丁○○二人無正當職業，乃賴本件犯
      行所得維生。此外，並有前開載明「得利企業行銷顧問公司」暨相關業務員、
      電話、傳真號碼之名片、入會申請書、繳款書、各項貸款方式暨內容之說明書
      及租賃契約書等資料附卷可憑，事證明確，犯行洵堪認定，應予依法論科。
三、查被告乙○○、丁○○行為後，刑法第三百四十條之常業詐欺罪，業於八十八年
    二月三日修正公布，於同年月二月五日生效，修正前之刑法第三百四十條，其法
    定刑為處一年以上七年以下有期徒刑，得併科五千元以下罰金，修正後之刑法第
    三百四十條，其法定刑為處一年以上七年以下有期徒刑，得併科五萬元以下罰金
    ，比較新舊法，應以修正前之刑法第三百四十條之規定有利於被告二人。核被告
    乙○○、丁○○所為，均係犯修正前刑法第三百四十條之常業詐欺罪。被告乙○○、丁○○二人，就屏東地區之犯行，與丙○○、張勝和及林明昌等人間；被告
    丁○○就高雄市○○路段之犯行，另與李文耀間，均有犯意之聯絡及行為之分擔
    ，應依共同正犯論處。爰審酌被告乙○○雖有前科，惟乃侵占、違反票據法判處
    罰金、拘役等之輕罪，被告丁○○素行尚可，渠二人本件犯行之動機、手段、目
    的、所生危害，犯後飾詞否認態度不佳等一切情狀，分別量處如主文所示之刑。
    又查被告乙○○、丁○○前均未曾受有期徒刑以上刑之宣告，有臺灣屏東地方法
    院檢察署刑案資料查註紀錄表及本院全國前案紀錄表可佐，渠二人因一時失慮致
    罹刑章，經此教訓，當知謹慎，信無再犯之虞，本院認其所受有期徒刑之宣告以
    暫不執行為適當，茲各宣告如主文所示之緩刑，以啟自新，另均併諭知緩刑期內
    付保護管束，以資矯治。
貳、不另為無罪諭知部分
一、公訴意旨除前揭論罪科刑部分外，復以（一）被告乙○○另涉及高雄市○○路二
    六七號同一手法之詐欺罪嫌；（二）被告乙○○、丁○○二人使用未經設立登記
    之「得利企業行銷顧問公司」名義對外經營業務部分，另涉有違反公司法第十九
    條第一項之未經設立登記，不得以公司名義經營業務或為其他法律行為之規定，
    應依同條第二項規定論處云云。
二、按案件曾經判決確定者，應為免訴之判決，刑事訴訟法第三百零二條第二款定有
    明文，蓋同一案件已經法院為實體上之確定判決，該被告應否受刑事制裁，即因
    前次判決而確定，不能更為其他有罪或無罪之實體上裁判。查公訴意旨所指被告
    乙○○涉及高雄市○○路二六七號同一手法之詐欺取財事實，究其詳情，與臺灣
    高雄地方法院檢察署八十六年度偵字第二六五四九號，就乙○○於八十六年六月
    間，和丙○○、李文耀共同於高雄市○○路二六七號成立「信亨企業聯誼社」，
    以相同手法訛詐財物，因而提起公訴之事實，別無二致，實乃同一社會事實，而
    上開訴訟，業經臺灣高雄地方法院於八十七年十二月二十一日以八十七年度訴字
    第八四九號判決被告乙○○無罪確定，有該判決書一份附卷可參，從而，公訴人
    就此曾經判決確定之部分，復提起公訴，尚有未洽，惟因公訴意旨認此部分，與
    前揭論罪科刑之部分，為同一常業詐欺犯行，屬實質上一罪，是不另為免訴之諭
    知。又按實質上或裁判上一罪之一部犯罪事實，曾經判決確定者，其效力固及於
    全部，然必確定判決為有罪判決，始有一部及於全部之可言，如果確定判決為無
    罪判決，乃以被告並無犯罪事實所為之判決，即不發生實質上或裁判上一罪之一
    部犯罪事實曾經判決確定之問題。本件就被告乙○○前揭論罪科刑之部分，既經
    公訴人提起公訴，自不因被告乙○○於同一時期，在高雄地區之犯嫌曾經無罪判
    決確定，而為其確定判決效力所及，是本院自應予審理論罪科刑，附此敘明。
三、按犯罪事實應依證據認定之，無證據不得推定其犯罪事實，又不能證明被告犯罪
    者，應諭知無罪之判決，刑事訴訟法第一百五十四條、第三百零一條第一項分別
    定有明文。又公司法第十九條第一項規定：「未經設立登記，不得以公司名義經
    營業務或為其他法律行為」，審其構成要件有二，一需未經公司設立登記，再需
    有對外經營業務或為其他法律行為之事實，而所謂「經營業務或為其他法律行為
    」，係指行為人未經公司設立登記，而擅以公司名義對外從事預定經營項目之營
    業或著手實施客觀上足與他人發生預定法律關係之行為，方足當之。茍行為人尚
    未著手實施任何客觀上足與他人發生法律關係之營業或營業以外之其他法律行為
    ，自不能科以該條刑責。考其立法意旨，乃因經登記設立之公司為法人型態之一
    種，具獨立之人格而有權利能力，得擁有獨立之財產，並得為法律行為之主體，
    倘行為人未經設立登記公司，即以公司名義對外經營業務或為其他法律行為，易
    使相對人誤判交易對象之資格或產生錯誤信賴之危險，因以立法禁止。再者，公
    司法所稱之公司，謂以營利為目的，依照本法組織、登記、成立之社團法人，依
    其組織型態，區分為無限公司、有限公司、兩合公司、股份有限公司等四種，且
    公司名稱「應標明公司之種類」，公司法第一條、第二條分別定有明文。茲公司
    法第十九條第一項構成要件中既定明為「公司」，即應為相同之解釋，是公司名
    稱未標明公司種類者，即非屬公司法上所指之公司，本諸罪刑法定原則，自非得
    以該條罰則相繩。
四、本件公訴意旨認被告乙○○、丁○○涉有違反公司法第十九條第一項規定，應依
    同條第二項規定論處之犯行，無非以被告乙○○、丁○○於名片上列印「得利企
    業行銷顧問公司」字樣，而該公司經台北市政府建設局、高雄市政府建設局及經
    濟部中部辦公室查覆，均未有公司設立登記，因認被告二人虛構「得利企業行銷
    顧問公司」，對外經營業務或為其他法律行為為論據。惟查本件被告乙○○、丁○○以詐欺為常業之犯行，其手法乃誘使不知有詐之人繳交入會費或手續費，再
    以同夥冒名加入成為一數人之集團，加以競標或擲骰子決定得標之人，其過程恰
    如標取互助會款般，告貸之人之認知，乃聚集多數人小額款項而成之資金，由得
    標之人支付利息加以借貸運用，「得利企業行銷顧問公司」毋寧僅為辦理該等借
    貸手續人員之組識而已，其本身無提供資金出借或就所生之債加以保證之情事，
    此遍觀卷證資料，唯業務員「張智良」、「劉光華」名片上列載「得利企業行銷
    顧問公司」耳，其餘攸關借貸之入會申請書、繳款單、各項貸款方式暨內容之說
    明書及告訴人鍾政夫以其妻名義所簽發之本票，俱查無以「得利企業行銷顧問公
    司」為主體之記載可以得見。換言之，被告二人所為本件常業詐欺犯行，未以「
    得利企業行銷顧問公司」名義，對外從事客觀形式上足使「得利企業行銷顧問公
    司」與他人發生法律關係之行為，迨無疑義。況「得利企業行銷顧問公司」之字
    樣，復未標明其公司之種類，顯非屬公司法上所指之公司，本諸罪刑法定原則，
    自無構成該罪之餘地。綜上所述，公訴人指被告二人另涉違反公司法第十九條第
    二頁、第一項之罪嫌部分，容有誤會，本院復查無其他積極證據足認被告二人有
    違反公司法之犯行，是不能證明被告二人犯罪，因公訴意旨認此部分，與前揭論
    罪科刑之部分，有方法結果之牽連關係，為裁判上一罪，亦不另為無罪之諭知。
據上論斷，應依刑事訴訟法第二百九十九條第一項前段，刑法第二條第一項但書、第
二十八條、修正前第三百四十條、第七十四條第一款、第九十三條第一項，罰金罰鍰
提高標準條例第一條前段，判決如主文。
本案經檢察官何克昌到庭執行職務。
中      華      民      國      八十九      年    十一    月    三十    日
                                      臺灣屏東地方法院刑事第二庭
                                          法  官    蔡憲德
右正本證明與原本無異。
對於本判決如有不服應於收受送達後十日內向本院提出上訴書狀上訴於台灣高等法院
高雄分院並按他造當事人之人數附具繕本。
                                          書記官    林鴻仁
中      華      民      國      八十九      年     十一    月    三十   日
附錄本案論罪科刑法條
修正前刑法第三百四十條：以犯前條之罪為常業者，處一年以上七年以下有期徒刑，
得併科五千元以下罰金。（按指第三百三十九條之詐欺取財罪）


司法院資訊處製作；財團法人民間司法改革基金會備份。
